【裁判字號】    91,上訴,3846
【裁判日期】    920416
【裁判案由】    偽造文書等
【裁判全文】
臺灣高等法院刑事判決                          九十一年度上訴字第三八四六號
    上  訴  人  臺灣臺北地方法院檢察署檢察官
    被      告  乙○○
右上訴人，因被告偽造文書等案件，不服臺灣臺北地方法院，九十年度訴字第四七一
號，中華民國九十一年十一月二十二日第一審判決（起訴案號：臺灣臺北地方法院檢
察署八十九年度偵字第六三三六號），提起上訴，本院判決如左：
    主  文
上訴駁回。
    理  由
一、公訴意旨略以：被告乙○○意圖為自己不法之所有，先在報紙刊登代辦銀行信用
    貸款之廣告，嗣於民國八十八年十月一日，向見報而來電詢問之告訴人甲○○，
    佯稱係華信商業銀行總行放款部副理王聖賢，願代其辦理貸款，可貸得新臺幣（
    下同）三百萬元，使甲○○陷於錯誤，依被告之指示，於同日至華信商業銀行中
    崙分行（下稱華信銀中崙分行）開立○二六─○○四─0000000─九號帳
    戶後，將上開帳戶存摺、印鑑、提款卡、密碼及自己之
    信箱一四二三號以利被告辦理撥款，而由被告詐得上開物件。被告為取信甲○○
    ，復基於變造私文書之犯意，將上開帳戶存摺變造為「存入四百萬元」之記載，
    足生損害於華信商業銀行及甲○○，並於同年月八日寄回。甲○○見既已存入四
    百萬元，更不疑有他，復依其指示，至華信商業銀行信義分行（下稱華信銀信義
    分行），另開立○○九─○○四─0000000─九號帳戶，並存入三十萬元
    以顯示其調度資金能力。被告再基於意圖為自己不法所有之概括犯意，分別於同
    日及同年月十一日，將甲○○華信信義分行帳戶中之三十萬元，以電話服務密碼
    轉帳方式，轉帳至華信中崙分行帳戶後，再以上開詐得之中崙分行帳戶提款卡，
    連續於八十八年十月八日、十月十一日，在中國商銀臺中分行、瑞蓮天地ＫＴＶ
    三信商業銀行提款機、華南銀行松山分行、臺北市第一信用合作社內湖成功分社
    等地，利用自動付款設備，將上開三十萬元先後提領一空。因認被告涉有刑法第
    二百十條變造私文書、第三百三十九條第一項詐欺取財、第三百三十九條之二第
    一項利用自動付款設備詐欺罪嫌云云。
二、按犯罪事實應依證據認定之，無證據不得推定其犯罪事實，又不能證明被告犯罪
    者，應諭知無罪之判決，刑事訴訟法第一百五十四條、第三百零一條第一項定有
    明文。次按，認定犯罪事實應憑積極證據，倘積極證據不足以為不利於被告事實
    之認定時，即應為有利被告之認定，更不必有何有利之證據，最高法院著有三十
    年上字第八一六號判例，所謂「積極證據足以為不利於被告事實之認定」者，依
    同院七十六年臺上字第四九八六號判例意旨，係指據為訴訟上證明之全般證據資
    料，在客觀上已達於通常一般之人均不致有所懷疑，而得確信被告確曾犯罪之程
    度；若未達到此一程度，而有合理之懷疑存在，即無從為被告有罪之確信時，自
    應為被告無罪之判決。
三、公訴意旨認被告乙○○有上開罪嫌，無非係以告訴人甲○○之指述、證人即租用
    台中郵政第一四二三號信箱之丙○○之證述、華信信義分行八十八年十月八日錄
    影帶翻拍照片三幀等為其論據。訊據被告乙○○固不否認有於八十八年十月八日
    下午三時許前往華信銀信義分行，惟堅詞否認有何公訴意旨所載犯行，辯稱：八
    十八年十月八日下午三時許前往華信銀信義分行僅是去換領自己的金融卡，不認
    識甲○○、丙○○等語。
四、經查：告訴人甲○○於八十八年十月一日，於華信銀中崙分行開立○二六─○○
    四─0000000─九號帳戶，又於八十八年十月八日，於華信銀信義分行另
    開立○○九─○○四─0000000─九號帳戶，於同日並將三十萬元存入華
    信銀信義分行前開帳戶；因甲○○設有電話服務密碼，且依華信銀行作業規定，
    同一
    電話服務密碼轉帳方式，先後於八十八年十月八日下午三時十九分五十二秒、三
    十六分五十七秒、五十七分五十六秒，各轉帳十萬元（合計三十萬元）至甲○○
    之華信銀中崙分行帳戶，再以甲○○之華信銀中崙分行金融卡，先後於八十八年
    十月八日下午三時二十一分十七秒至三時二十四分零四秒、同日下午三時四十九
    分四十九秒至三時五十四分零一秒、八十八年十月十一日上午八時三十一分十九
    秒、同日下午三時三十一分三十六秒至三時三十四分零九秒，在中國商銀臺中分
    行、三信商銀（瑞蓮天地ＫＴＶ）、華南銀行南松山分行、臺北市第一信用合作
    社內湖成功分社等地所設之自動提款機，分別提領十萬元（五筆）、十萬元（五
    筆）、二萬元（一筆）、八萬元（四筆）（合計三十萬元）等情，有華信商業銀
    行八十九年三月二日（八九）崙作字第００一０號函覆華信銀中崙分行開戶資料
    （偵卷第五頁）、八十九年二月十六日（八九）信作字第００八一號函覆華信銀
    信義分行開戶資料（偵卷第八頁）、華信銀中崙分行九十一年三月六日（九一）
    崙作字第００００六號函、華信銀信義分行九十一年五月二日（九一）信作字第
    ０００九三號函覆電話服務密碼設置情形及作業規範（原審卷第二八三頁、第三
    四四頁）、華信銀中崙分行八十九年四月二十五日（八九）崙作字第００一四號
    函、華信銀信義分行九十一年五月三日（九一）信作字第００一０八號函覆電話
    轉帳、金融卡提領情形（偵卷第五十六頁、原審卷第三四八頁）等在卷可稽，固
    可認告訴人甲○○確有遭人利用藉口貸款，實則轉帳方式詐去財物之事。但本件
    之癥結要在於被告是否該設局行詐之人？茲分析如下：
  (一)據告訴人甲○○指稱：伊係於八十八年十月一日見中國時報第四十四版廣告欄中
    ，有「頭款提供，不必設定、免保人、五十至三百萬，銀行利、銀行主管親辦、
    不先收費」等內容之廣告一則，伊即以該廣告所載0000000000號行動
    電話與被告連繫，被告指示伊先至華信銀中崙分行開戶，並於伊到達華信銀中崙
    分行辦理開戶時在旁對伊點頭示意，伊辦妥開戶後即將該帳戶之存摺、印章、提
    款卡、
    開存摺，顯示該帳戶於八十八年十月五日存入四百萬元，伊受被告指示，再於八
    十八年十月八日前往華信銀信義分行開戶及存入三十萬元以顯示伊調度資金能力
    ，在華信銀信義分行內，被告亦有到場，並持伊中崙分行金融卡在行內自動櫃員
    機查詢伊有無依指示存入三十萬元，且曾與伊通電話連繫云云，並據提出中國時
    報剪報三紙（原審卷第三一七至三一九頁）為佐證。
  (二)經就前開0000000000號行動電話向遠傳電信股份有限公司函詢結果，
    覆稱該行動電話係於八十八年八月二十五日開通，申裝人為陳昭安、所留帳單地
    址為臺中郵政第一四二三號、聯絡電話為０二—00000000號，有該公司
    覆函二紙在卷可稽（偵卷第二十一頁、原審卷第二六二頁），而證人陳昭安卻證
    稱：伊八十八年八月二十五日尚在台南監獄執行徒刑，未曾申請該支電話，亦未
    曾申請上開郵政信箱，不認識被告，
    一六四頁、一九０頁），核與卷附陳昭安之在監
    ）相符；復就前開行動電話申裝資料內所留０二—00000000號函詢中華
    電信股份有限公司結果，該公司覆稱大臺北地區並無二七三四字頭之電話號碼，
    有該公司覆函一紙在卷可稽（原審卷第三一一頁）可見尚乏證據可證被告即係使
    用該行動電話行詐之人。
  (三)再就前開廣告係何人委刊一事，函詢中國時報公司，該公司則覆稱該分類廣告相
    關資料已逾內部作業規定之保存期限，無法提供，亦有該公司函一紙在卷可稽（
    原審卷第三六四頁）。是告訴人此部分之指述，因無其他積極證據可資佐證，尚
    無從作為不利被告認定之依據。
  (四)本件有關之臺中郵政第一四二三號信箱，實係丙○○於八十七年十月二十九日所
    租用，有臺灣中區郵政管理局八十八年十一月一日00000000—０七九號
    函在卷可稽（偵卷第廿二頁），證人丙○○於偵查中固指稱：「當時約八十七年
    九月間，一位自稱陳先生登報，小額貸款，我打電話與他聯絡後，該陳先生帶我
    與妹妹丁○○一起至臺中郵政總局，用我的
    ，並依被告照片，指認被告即為該陳先生（偵卷第卅四頁背面）；復於原審證稱
    ：「（見過信先生幾次？）三次，第一次：與我妹妹一起去見信先生，只是見面
    講話，從見面到分手約半個鐘頭。過二天他再跟我聯絡，我在（再）與其去租信
    箱，見面時間約一小時，第三次是我去找信先生還錢，他說不用還錢，約其在電
    信局附近見面，有見到信先生，見面約十、二十分鐘」等語（原審卷第七五頁）
    ；惟經命證人丙○○當庭指認在庭被告是否即為當時借其名義租用信箱之人時，
    證人丙○○卻證稱被告實非該名陳先生，並進一步說明：「（何以在警察局時指
    認陪你去租信箱的人為乙○○？）當時沒有注意到其皮膚顏色，陳先生之皮膚很
    白，臉與手都很白，其皮膚無論怎麼曬都很白，他的手是比較書生型，被告之手
    比較粗：：我當時以為隔了那麼多年，他可能曬黑（所以才指認），可是今天當
    庭指認確實不是」等語（原審卷第一一八頁、第一九五頁），可見證人丙○○先
    後證述、指認內容不一，何況其於偵查中係指認被告之照片，而非被告本人，而
    被告確無書生型之手型，復經本院當庭勘明（本院卷九十二年一月二十四日筆錄
    ），是該證人徐王花先前指認被告，自不足為被告不利之認定。
  (五)至於另證人即丙○○之妹丁○○雖當庭指稱被告即為該名陳姓男子（原審卷第一
    九三頁），然證人丁○○僅於丙○○、陳姓男子第一次會面時見過該陳姓男子一
    次，衡情當不如證人丙○○對於該陳姓男子之印象深刻；參以丙○○業於法院訊
    問中明確表示被告非該名陳姓男子，兩人對於同一事件中所見同一人，竟有如此
    歧異證述，則被告是否即為租用信箱之人，誠尚有合理之懷疑而未達於確信之程
    度。何況經本院函詢被告任職之臺灣思科系統股份有限公司（設於台北市○○○
    路○段三三三號六樓Ｂ座）亦查無被告在該段期間請假或出差紀錄，有本院九十
    二年一月二十八日院田刑庭字第一四四二號函一份在本院卷可參，尤難謂被告竟
    能分身前往台中領取並使用上開郵政信箱內告訴人寄送之存摺等物。
  (六)關於告訴人指稱被告於伊前往華信銀中崙分行辦理開戶時在旁對伊點頭示意一節
    ，經函詢華信銀中崙分行索取八十八年十月一日櫃臺錄影資料，該行覆稱因已逾
    保存期限無法提供，有該行九十年十一月廿三日（九０）崙作字第０００三六號
    函（原審卷第一四三頁）存卷可按，是此實僅有告訴人之片面指述，別無其他積
    極證據可認於八十八年十月一日在華信銀中崙分行，向正在開戶之告訴人點頭示
    意之人即係被告；況即令被告確曾於告訴人開戶時前往華信銀中崙分行，斟酌銀
    行於營業時間乃公眾得自由出入之場所，亦無從憑此認定被告即為詐欺告訴人之
    人，此觀被告於告訴人前往華信銀信義分行開戶時正巧在旁一事（詳如後述項
    ），益可確知。經另函華南銀行、中國商銀、三信商銀索取關於八十八年十月八
    日、十一日告訴人金融卡於自動提款機提領時之錄影資料、惟各行庫均覆稱無法
    提供，有華南銀行八十九年五月八日華南松字第０七一號函、中國商銀八十九年
    五月八日（八九）國中業發字第０九一號函、三信商銀八十九年五月八日三信銀
    業字第０四八九號函（偵卷第六四頁至第六六頁）在卷可稽，是此部分之證據資
    料，亦不足為被告不利之認定。
  (七)告訴人雖另指稱被告於伊八十八年十月八日下午前往華信銀信義分行開戶時亦有
    到場，並持伊中崙分行金融卡在行內自動櫃員機查詢伊有無依指示存入三十萬元
    ，且曾與伊通電話連繫一節，被告對於其於八十八年十月八日下午曾前往華信銀
    信義分行辦事之情，固不否認，核與卷附錄影監視器翻拍照片三幀（偵卷第二八
    、二九頁）相符，但被告實係於當日下午三時許就其００九—００四—００三０
    ０一—六號帳戶換領新金融卡，並於獲得補發後之當日下午三時十一分三十七秒
    至三時二十四分五十七秒，以該行行內自動提款機辦理更改密碼、轉帳、提款等
    業務，有華信銀信義分行九十年六月十二日（九０）信作字第０００九八號函、
    九十一年五月三日（九一）信作字第００一０八號函在卷可稽（見原審卷第廿八
    頁、第三四八頁），復經證人即華信銀信義分行行員胡聯芸（原審卷第一八八、
    一八九頁）、龔春蘭（原審卷第二三九、二四０頁）等證述在案，衡以該錄影帶
    翻拍照片所示地點，乃華信銀信義分行之服務台，而服務台業務包含開戶、基金
    申購、銀行相關業務說明、金融卡補發等，亦據證人即華信銀信義分行行員牛多
    持（原審卷第二七０頁）證述明確，由於被告所服務公司及個人均在華信銀信義
    分行開戶，故經常前往辦理存提款、支票存款、轉帳等業務之情，復據證人即華
    信銀信義分行襄理黃靜芳（原審卷第三二八頁）證述綦詳，是被告辯稱伊於上揭
    時地係因領取補發金融卡而為服務台上方錄影鏡頭攝得，當屬實情。從而，僅能
    認定被告當日有以自己之金融卡在自動提款機辦理存提款、支票存款、轉帳等事
    務，尚無其他積極證據可認定被告有以告訴人之金融卡為查詢之事，自不能徒以
    被告有於自動提款機前插卡進行櫃員作業，即推論被告係持用告訴人之金融卡插
    卡查詢款項。
  (八)告訴人復指稱被告有在上開銀行內與之為電話連繫云云，惟經訊之告訴人連繫細
    節，其僅陳稱：「我存完款後用銀行內的公用電話打電話給對方，結果被告就在
    櫃員機測試提款卡，他手上的手機響起來」「與我講電話之人與當庭被告聲音相
    似」等語（原審卷第二七四頁、三八０頁、第一一二頁），姑不論此等指述毫無
    證據可資憑據，即令屬實，僅以被告行動電話恰巧響起且聲音相似，遽認被告即
    為與告訴人通話之人，亦屬率斷。
  (九)至於告訴人指稱被告有寄回存摺，上有存入四百萬元之記載，固據提出存摺影本
    一紙為證（偵卷第四十九頁），經本院依告訴人所請，將該存摺原本連同信封與
    被告當庭所採指紋送請內政部警政署刑事警察局鑑定結果，該存摺、信封上均無
    指紋顯現，而無從比對，有該局００一七七七號鑑驗書一紙在本院卷可徵，復准
    告訴人所請，就本件提款之轉帳電話向財金資訊股份有限公司函查結果，覆稱無
    跨行交易資料等語，有該公司九十二年三月十二日（九二）金訊業字第九二一一
    八０００九三號函一件在本院卷可考，可見實查無任何直接、積極之證據可證被
    告即係設局行騙告訴人或參與該詐騙集團之人。
  (十)縱檢察官上訴意旨指稱證人即原承辦之刑事組長李世豪證稱本案案發之初，銀行
    襄理即指認被告，且經觀看錄影帶結果，發現被告不斷在告訴人附近打轉云云，
    但事實上，該銀行襄理黃靜芳證稱：「甲○○有跟我反應過，他懷疑是一位站在
    他後面的先生，他在聽話中有聽過他的聲音。」等語（原審卷三二八頁），可見
    證人黃靜芳係聽告訴人之指訴，而非親自見聞被告向告訴人直接施行詐術，根本
    不足憑該傳聞證據遽認被告犯罪，更何況告訴人之指訴無非出自懷疑，而且電話
    中之聲音常與直接對面交談之聲音略有不同，為吾人日常生活經驗所知悉，雖告
    訴人在庭指稱被告之聲音與騙徒之聲音相像，仍不能憑以認定無聲音之錄影帶中
    顯示之被告影像，即係向告訴人施詐騙錢之人。
五、綜合上述，本件實無任何積極、直接之證據，足以證明被告有犯偽造文書、詐欺
    等罪情事，而其他情況或臆測亦均不足以資為不利於被告之認定依據，衡諸被告
    不負自證無罪義務之訴訟法則，自不能僅憑告訴人片面之推測且不無瑕疵之指述
    ，遽入被告於罪。此外，別查無其他事證可證被告有犯罪之事，依照上開說明，
    應認檢察官舉證責任尚有未盡，不能使法院確信被告犯罪，本件核屬不能證明被
    告犯罪。從而，原審為被告無罪之諭知，於法並無不合，檢察官上訴指摘原判決
    不當，不能認為有理由，應予駁回。
本案經檢察官沈明彥到庭執行職務。
中    華    民    國    九十二    年       四       月       十六       日
                          臺灣高等法院刑事第十四庭
                              審判長法  官  陳  祐  輔
                                    法  官  陳  國  文
                                    法  官  洪  昌  宏
右正本證明與原本無異。
檢察官如不服本判決應於收受送達後十日內向本院提出上訴書狀，其未敘述上訴之理
由者並得於提起上訴後十日內向本院補提理由書（均須按他造當事人之人數附繕本）
。
被告不得上訴。
                                    書記官  廖  月  女
中    華    民    國    九十二    年       四       月        十八      日


司法院資訊處製作；財團法人民間司法改革基金會備份。
